【裁判字號】    97,訴,542
【裁判日期】    971223
【裁判案由】    侵權行為損害賠償
【裁判全文】
臺灣臺南地方法院民事判決               97年度訴字第542號
原      告  乙○○
被      告  丙○○
            甲○○
上列當事人間請求侵權行為損害賠償事件，經本院於民國97年12
月2日言詞辯論終結，判決如下：
    主  文
原告之訴駁回。
訴訟費用新台幣萬捌仟壹佰貳拾肆元由原告負擔。
    事實及理由
一、原告起訴主張：
  (一)緣原告原為訴外人保證責任台南縣旭山社區合作農場 (下簡
    稱旭山農場)之場長，於會計己○○ (原名林梨花)侵占案件
    未爆發之前，農場理事即被告等及監事竟和會計己○○於民
    國92年5月3日召開臨時理監事會，會議中匆促決定於兩日後
    即同年月5日解聘原告之農場場長職務，該職務暫由會計己○○代理，並由當時農場理事即被告等及監事主席等協助及
    監護。92年5月3日召開臨時理監事會由丁○○理事提議，被
    告丙○○負責通知理監事召開此會議並擔任會議記錄，且由
    被告甲○○擔任會議主持人。證人丁○○於庭中表示：「在
    此會議中係讓原告乙○○休息幾天」，但被告丙○○表示：
    「丁○○所陳述休息幾天為客氣話，其實意指要讓乙○○停
    職查辦」，可見被告等具有挾怨報復之心態。再由上述丁○○及被告丙○○於庭中所陳述可知此三人私下召開此會議，
    並故意慫恿到場之理監事通過解除原告場長職務乙案。被告
    等及丁○○未將侵占乙案查明屬實，即解聘原告場長乙職，
    場長乙職卻決議由侵占農場公款之會計己○○暫代，被告等
    、證人丁○○與會計己○○間有何利益勾結，顯而易見，證
    人丁○○與三人既有利益勾結，其證述有待勘驗。
  (二)92年7月30日，農場提告原告與會計己○○共同侵占農場公
    款，92年7月當時訴外人王欽（已歿）因肝癌末期，無法處
    理農場業務，當時之理事即被告甲○○已擔任旭山農場三任
    理事主席，相當熟悉農場業務運作，因此當時農場業務大多
    由被告甲○○及當時代理場長被告丙○○掌理負責，可說是
    權力集於兩人手中，故當時農場提告會計己○○與原告共同
    侵占農場公款，均係由被告等作主。然提告經過一個多月後
    ，被告兩人始於92年9月2日召開理事會告知理事已提告，並
    請求理事同意律師費用由農場支付，被告兩人先斬後奏之嫁
    禍意圖相當清楚。92年6月份，農場就已凍結原告辦理旭山
    農場92年4月至5月國軍副食業務之貨款新台幣 (下同)909,8
    84元。並於93年10月25日開除原告農場場員資格。農場提告
    原告業務侵占案件於94年2月1日才被台南地檢署檢察官起訴
    。自侵占案件爆發之後，農場業務大多由被告等作主，而在
    地檢署尚未偵查終結前，就先行凍結原告乙○○國軍副食款
    項及開除原告場員資格，顯見被告等趁職務之便，進行挾怨
    報復動作。
  (三)被告甲○○為旭山農場現任理事主席，被告丙○○為現任場
    長，兩人均占有重要職位，面對農場貨款被侵占案件，必須
    有執行措施，否則無法對場員有所交代，侵占案件審理過程
    中曾私下查明會計己○○早已脫產，被告等怕無法從會計手
    中追討回被侵占貨款，於台灣高等法院台南分院庭中表示原
    諒會計己○○，即以50萬元與之達成和解，再轉向仍有土地
    財產的原告，找個代罪羔羊來填補墊付被侵占之貨款，被告
    等此舉已違反旭山農場人事管理規則懲罰條例第34條、第35
    條。旭山農場三位監事於92年8月4日召開第22屆第3次臨時
    監事會，其會議記錄中載明：「針對農場款項遭盜領事件，
    經監事主席二個多月來明察暗訪，共列成十五項缺失…」云
    云，理監事開完會議後，將會議資料送交農場，並由理事會
    逐項辦理。會計己○○竟持此份會議紀錄於地檢署呈遞為重
    要證物，原告才會被起訴，落入長久官司纏身之冤，惟查會
    計己○○早己於侵占案件爆發時即92年5月27日，被辭去會
    計一職，卻在離職兩個多月後，能夠拿到此份會議紀錄當成
    證物，讓原告被誣陷起訴，應是被告等將此份會議紀錄交由
    會計己○○，不僅有利於農場之控訴，亦有利於會計己○○
    脫罪，其惡意嫁禍予原告之意圖清楚明白。
  (四)原告僅係一位半職場長，不用按時上班，僅需配合請領款項
    之事務及負責對外擴展業務，旭山農場於90年2月3日召開90
    年度第一次場務會議，推選原告為旭山農場場長，決議：「
    開會一致通過乙○○為場長，於90年2月3日起開始任用，月
    薪一萬兩仟元，每日上班時間不硬性規定。」由旭山農場帳
    戶動支明細表作業程序觀之，場長只配合請領款項之前置作
    業且核章於備註欄，核章備註欄可謂之可有可無之作業程序
    ，是原告於任職場長期間並無負責管理財務，財務由理事主
    席、監事主席、監事、會計負責管理。不論是在旭山農場辦
    事細則、章程及動支明細表上，均可看出原告於擔任旭山農
    場場長期間並無負責財務。然被告等於侵占公款案審理中出
    庭證述均為不實，例如：旭山農場辦事細則第6條及第7條第
    5項規定，款項匯撥、現金出納及保管會計科目帳冊等皆為
    會計之職責，並非由場長親自處理，被告等於94年訴字第19
    4號偽造文書案作證時卻稱，會計領現金後錢交給場長，現
    金由場長負責動支，被告顯然故意誣陷原告，且有證人丁○○證稱農場每筆款項均須由場長及理事主席核章，始可辦理
    款項匯撥可稽；另外，旭山農場歷任場長不用按時上班，僅
    需配合請領款項事務，負責對外擴展農場一般業務，然而理
    事主席須每日駐場辦公，而會計、出納、場長係受理事主席
    即被告甲○○指揮監督，被告丙○○卻證稱農場全權委託場
    長負責；又會計己○○坦承拿錢，被告丙○○卻還推說會計
    並沒有侵占，可見整個侵占案件，皆由被告等所主導，被告
    等須為其於法院中之證述負責。該案於95年8月31日刑事判
    決原告無罪定讞，且96年12月4月第二審民事亦判決原告勝
    訴，詎被告等又於96年7月以同樣理由至台南地檢署再對原
    告提起侵占農場公款之告訴，被告等於96年度營他字第50號
    之業務侵占案為證人，證稱原告侵占訴外人黃清作預支貨款
    50萬元，尚稱已詢問訴外人黃清作確實未拿到此筆預支貨款
    ，惟經檢察官傳訊訴外人黃清作，訴外人黃清作承認有預支
    此筆50萬元貨款，已有拿到此筆貨款，此案至今尚未偵查終
    結；被告等並於97年度第一次場員大會會議中在400至500名
    場員前討論原告侵占公款一案，惡意隱藏原告獲判無罪之事
    實，被告等已構成公然侮辱、毀謗、散佈流言等罪。本為單
    純會計侵占公款事件，原告卻因被告之提告，深陷官司纏身
    的窘境，自92年始迄今，原告籠罩於冤辱下，精神、名譽之
    無形損失，不計其數，爰依民法第184條第1項前段、第195
    條規定提起本訴，請求精神上損害賠償，並請求被告以登報
    方式回復原告的名譽。
  (五)並聲明：1.被告丙○○、甲○○應給付原告精神賠償各150
    萬元，及均自本起訴狀繕本送達之翌日起至清償日止，按週
    年利率百分之5計算之利息。2.被告2人均應刊登道歉啟事於
    自由時報、聯合報及中國時報三大報紙，刊登於雲嘉南版之
    頭版，以長寬各15公分之版面公告，登報字體為16號字體。
    登報道歉內容為：「本人甲○○、丙○○於民國九十二年至
    九十七年間，就與乙○○君間侵占訴訟案件，未經詳查於法
    院作證時，以不當之言詞攻擊乙○○君，毀損其名譽，特刊
    此啟事，對乙○○君言詞上之傷害，表達萬分歉意。道歉人
    台南縣旭山合作農場理事主席甲○○、場長丙○○中華民國
    ○○年○月○日。」以回復原告名譽。
二、被告則辯稱：
  (一)原告於89年10月間受聘為旭山農場最高執行首長之場長，其
    對員工有負任免與管理並指揮監督之權利與責任。在其任場
    長期間於92年l至4月間農場發現農場共同運銷款項已有無法
    付款狀況，經理事會查訪發覺農場共同運銷款項有被侵占之
    情形，因時間緊迫乃緊急召開理、監事臨時會，會中決議先
    將原告停職，依農場人事管理規則規定，場長負有執行及管
    理農場財務、業務場務之首長，其中會計、出納皆受場長之
    指揮與監督，且會計僅負責帳務上之處理，其款項出入皆經
    過場長核章，其核章後送理事主席核章後完成出入款項程序
    ，所以依照分層負責原則，當然先將場長停職調查，並無不
    符實際狀況，事後亦證實農場共同運銷款確被侵占，由此可
    證明當時理、監事會的決議並無冤枉原告之情況。況依旭山
    農場人事之編制，會計並無設置會計組長，農場自開場至今
    都只設場長、會計、出納各一人，會計負責作帳、出納負責
    匯款及管理零用金，同時參照農場人事管理辦法第4條，會
    計與出納皆得由場長管理與監督，這種編制自始至終皆是如
    此，不容置疑。農場之辦事細則乃屬統編之錄並無真正於農
    場落實，因業務量並不需有此編制，故原告主張農場有會計
    組長，自不可採。再者，該場理、監事臨時會因當時理事主
    席王欽身體不適無法出席，依會議原則當主席無法出席到場
    時由所有出席理事推舉一人為主席，故當時之理事即被告甲○○被推為主席，此乃依照會議程序進行並無違法。
  (二)原告主張被告等對其提出告訴皆因農場已被被告甲○○與丙○○掌控，如是如此，原告何以於96年間針對農場所有理監
    事各別提出妨害名譽告訴，獲不起訴處分後再對被告等提出
    本訴，原告之行為顯因告不成理監事，反來誣指被告等妨害
    名譽而要求賠償，然而原告於97年3月再度對被告等再度提
    出妨害名譽告訴，被告等再度獲不起訴處分。
  (三)原告主張被告等曾於92年7月間對其提出業務侵占告訴，已
    獲高等法院判決無罪，然被告又以相同之理由於96年對原告
    提出告訴，因此造成原告名譽之損失。據查92年7月所提出
    之業務侵占告訴乃是原告直接對農民之共同運銷款侵占行為
    ，但96年所提出之告訴乃是因原告執行國軍副食業務，有利
    用場長管理旭山農場財務之便侵占農場財務之嫌疑，故兩案
    非屬同一案由。旭山農場於92年7月提出之告訴，當時法定
    代理人為王欽（歿），並非被告丙○○。又原告主張被告等
    當時作證皆以非事實之證詞誣告原告，惟當初出庭作證者不
    僅被告等，尚包括所有理、監事，更有場員如盧谷輝、鄭德
    川等人，何以只說是被告兩人對其以不實之證詞誣告，又為
    何地檢署檢察官經調查後仍起訴原告，法院亦判原告2年6個
    月徒刑。又農場於96年所提出之告訴，因為被告甲○○為當
    時理事主席，法定代理人當然為被告甲○○，提告時仍有出
    具代表農場之大印，被告等所為皆是在其位謀其政，未有妨
    害原告名譽及誣陷原告之嫌。
  (四)並聲明：駁回原告之訴。
三、兩造經本院依民事訴訟法第270條之1第1項第3款規定曉諭闡
    明後，整理並協議簡化爭點如下：
  (一)兩造不爭執事項：
  1.原告原為旭山農場場長，92年5月3日農場召開臨時理監事會
    議，由被告甲○○擔任主席，於會議中決議92年5月5日起解
    聘原告場長之職務，由會計己○○代理，並由當時農場理事
    及監事主席等協助及監護。
  2.92年間旭山農場對會計己○○及原告提出侵占農場公款之告訴
    ，並於93年10月25日開除原告農場場員資格。
  3.原告上開侵占案件經檢察官起訴後，經台灣高等法院台南分
    院95年度上訴字第500號於95年8月31日判決原告侵占部分無
    罪確定。
  4.旭山農場對原告提起侵占之損害賠償訴訟，亦經台灣高等法
    院台南分院96年度上字第41號於96年12月4日判決原告勝訴
    ，嗣經農場上訴後經最高法院97年台上字第1079號判決廢棄
    發回台南高分院審理中。
  5.旭山農場於96年3月以原告侵占農場共同運銷款項為由，提
    出刑事侵占告訴，嗣經臺南地檢署97年度營偵字第882號、
    偵字第5339號案件偵查後為不起訴處分，經旭山農場聲請再
    議後發回，現於台南地檢署97年度偵續字第138號偵查中。
  (二)兩造爭執事項：
  1.被告2人是否因會計脫產，無法追討貨款以填補被侵占之缺
    口，因此，故意嫁禍原告，始操弄理監事會議，決議解除原
    告場長職務、對原告提出侵占告訴，並開除原告場員資格？
    並且在92及96年度的侵占訴訟案件中出庭為虛偽陳述，致原
    告受不利判決而受有損害？
  2.被告應否對原告負侵權行為損害賠償責任？若是，原告依民
    法第195條規定可請求若干精神慰撫金？
四、本院之判斷：
  (一)按當事人主張有利於己之事實者，就其事實有舉證之責任，
    民事訴訟法第277條前段定有明文。又民事訴訟如係由原告
    主張權利者，應先由原告負舉證之責，若原告先不能舉證，
    以證實自己主張之事實為真實，則被告就其抗辯事實即令不
    能舉證，或其所舉證據尚有疵累，亦應駁回原告之請求 (最
    高法院17年上字第917號判例參照)。民法第184條第1項前段
    規定侵權行為以故意或過失不法侵害他人之權利為成立要件
    ，故主張對造應負侵權行為責任者，應就對造之有故意或過
    失負舉證責任（參照本院58年台上字第1421號判例、70年度
    台上字第2550號判決意旨參照）。
  (二)原告主張被告等因會計脫產，無法追討貨款以填補被侵占之
    缺口，因此，故意嫁禍原告，始操弄旭山農場理監事會議，
    決議解除原告場長職務、對原告提出侵占告訴，並開除原告
    場員資格，並且在前開92及96年度的侵占訴訟案件中出庭為
    虛偽陳述，致原告受不利判決而受有損害之事實，乃係主張
    不法侵權行為之要件事實，對此積極且有利於己之事實，揆
    之前揭關於舉證責任分配原則之說明，自應由原告先負舉證
    之責。
  (三)惟本院認原告對此並未盡舉證之責，茲分述本院得心證之理
    由如下：
  1.查原告於92年6月11日以旭山農場場長身分對訴外人己○○
    提出侵占告訴，嗣訴外人旭山農場以公款實係原告侵占為由
    ，乃由旭山農場自任告訴人身分，於92年10月9日向台南地
    檢署對原告提出侵占刑事告訴，原告上開侵占案件經檢察官
    起訴後，嗣經台灣高等法院台南分院95年度上訴字第500號
    於95年8月31日判決原告侵占部分無罪確定，另旭山農場於
    96 年3月30日 (原告誤為96年4月)以原告侵占農場共同運銷
    款項為由，再提出刑事侵占告訴，嗣經臺南地檢署97年度營
    偵字第882號、偵字第5339號案件偵查後為不起訴處分，經
    告訴人旭山農場聲請再議後發回，現於台南地檢署97年度偵
    續字第138號偵查中等情，為兩造不爭執之事實，並據本院
    調取該刑事卷宗核閱無訛。惟旭山農場對原告解除場長職務
    ，並提出上開2次侵占刑事告訴，均係經旭山農場理、監事
    會議決議通過等情，亦據被告提出旭山農場聲明書、92 年
    度第8屆第6次理事會議紀錄、92年度第22屆第6次監事會議
    紀錄可憑 (見本院訴字卷一第193至199頁)，而上開理事會
    議出席人員有王欽、丁○○、丙○○、甲○○、陳德厚5 人
    ，監事會議出席人員則有盧新江、羅明智、戊○等3人，而
    據證人戊○、丁○○分別證稱，92年該次提出侵占告訴及解
    除原告農場場長職務確實有經理、監事會討論並決議通過等
    語屬實 (見本院訴字卷二第28至29頁、第41頁)，至旭山農
    場96年4月所提出之侵占告訴有經理、監事會議決議通過乙
    節，被告雖未能提出如上開理、監事會議紀錄為憑，然據其
    提出之上開聲明書可稽，理事會甲○○、王振慶、廖輝銘、
    何秋茂、戊○等人、監事會王慶雲、王章等人均於該載有「
    資為證明本場因前場長乙○○疑似侵佔本場場員貨款，於96
    年間所提出之訴訟，乃經本場第九屆理事會、暨第二十七屆
    監事會所決定同意，特此聲明。」之聲明書上簽名，而原告
    對此聲明書亦不否認真正，證人戊○對旭山農場96年對原告
    提出侵占告訴是經過理監事會議討論的結果乙節亦證述明確
    (見本院訴字卷二第30頁)，堪認原告遭旭山農場解除場長職
    務、前後2次提出侵占刑事告訴，均係經該農場理、監事會
    議討論決議之結果。
  2.旭山農場為合作社組織之營利事業，其為保證責任組織，設
    有場址，有管理人 (理事主席)、場員及獨立之財產，應屬
    非法人團體，又其分設理事7人、監事3人組成理、監事會，
    理、監事會乃採合議制，以理、監事過半數出席，出席人數
    過半數之同意始得決議等情，此觀被告提出之旭山農場章程
    及該章程第25、36條規定自明 (見本院訴字卷二第61至72頁
    ) ，訴外人旭山農場既係非法人團體，關於解除原告場長職
    務及對其提出侵占告訴，又係經由理、監事會議依上開章程
    規定決議之結果，而2次對原告提出之刑事侵占告訴之告訴
    狀，亦確實係以旭山農場之名義為之，前者以訴外人王欽，
    後者以被告甲○○ (均為當時旭山農場理事主席)為旭山農
    場之法定代理人，並均以農場名義委任楊丕銘律師為告訴代
    理人等情，亦有該刑事案件偵查卷 (92年度發查字第3244號
    、96年營他字第50號)所附刑事告訴狀、委任狀可憑，旭山
    農場既係依憑章程運作而為上開行為，自無從認解除原告場
    長職務及對其提出侵占告訴，係被告2人個人之行為，原告
    以渠等有上開刑事侵占告訴行為侵害其名譽，已非有據。
  3.原告雖主張當時之理事即被告甲○○已擔任旭山農場三任理
    事主席，相當熟悉農場業務運作，因此當時農場業務大多由
    被告甲○○及當時代理場長被告丙○○掌理負責，權力集於
    兩人手中，因而空言推論當時農場提告會計己○○與原告共
    同侵占農場公款，均係由被告等作主云云，已嫌無據，又原
    告以92年5月3日召開臨時理監事會係由被告丙○○負責通知
    召開並擔任會議記錄，且由被告甲○○擔任會議主持人，可
    見被告等具有挾怨報復之心態云云，更屬臆測之詞，況證人
    戊○、丁○○均證稱未見被告2人於上開理、監事會議中有
    操弄、惡意慫恿理、監事會議通過解除原告場長職務及對其
    提出侵占告訴之行為等語屬實 (見本院訴字卷二第30、41頁
    )，實無從認旭山農場理、監事會所為上開決議係被告2人操
    弄或惡意慫恿之結果，原告並未能就此部分之事實舉證證明
    以實其說，所述自不足採。
  4.原告主張訴外人旭山農場於93年10月25日發函開除其場員資
    格乙節，固據提出旭山農場93年10月25日93旭合字第045 號
    函為憑 (見本院院補字卷第13頁)，然該函係以旭山農場之
    名義所發，當時之理事主席為王欽，函文中亦已表示係依章
    程第8條第2款規定，場務會經出席理、監事4分之3以上決議
    將原告予以除名之結果，若非經理、監事決議，單憑被告2
    人之要求，應無可能以當時之理事主席王欽名義核發上開函
    文，況當時原告已經旭山農場之理、監事會，以其涉嫌侵占
    農場公款為由，決議對其提出刑事告訴在案，已如前述，則
    於由理、監事共同組成之場務會 (參考旭山農會章程第27條
    )中，理、監事因此決議將原告開除場員資格，亦非意外，
    從上開函文實無從得出原告遭開除場員資格，係經被告2人
    不法作為之結果。
  5.又訴外人己○○於上開侵占案件偵查中，於92年9月4日刑事
    答辯狀後雖附有旭山農場第22屆第3次臨時監事會紀錄作為
    其辯稱貨款乃原告挪用之證物 (見92年度發查字第2418號偵
    查卷第24頁)，然該證物已經被告否認為渠等交予訴外人己○○供其於偵查中提出，況縱如原告所主張該會議紀錄僅3
    位監事、理事主席及代理場長才有權利存在，然依此計算亦
    有5人可能存有該次會議紀錄，而該次監事會有羅明智、盧
    新江、戊○等3人出席，當時認為原告涉嫌侵占而至地檢署
    作證者，除被告外，尚有告訴人王欽、證人盧新江之指訴(
    見92年度發查字第2418號偵查卷第96、97頁)，不能因被告2
    人當時懷疑原告涉嫌侵占，即認該份會議紀錄係被告2 人提
    供予訴外人己○○使其得於偵查中提出，況依台南地檢署93
    年度營偵字第1405、1406、1412號起訴書所列證據清單，並
    無以上開會議紀錄作為原告起訴犯罪待證事實之證物，有該
    起訴書附於上開偵查卷可憑，是原告主張係因訴外人己○○
    於地檢署呈遞為證物，其才會被檢察官起訴，落入長久官司
    纏身之冤云云，應非事實。
  6.再關於原告以預付訴外人黃清作貨款50萬元為由，指示己○○提領現金，侵占貨款50萬元乙節，固於台南地檢署93年度
    營偵字第1405、1406、1412號起訴書第6頁載明，無積極證
    據足供認定原告有此部分犯行等情屬實，惟檢察官於該起訴
    書亦表明因其與起訴侵占部分，係屬牽連犯之裁判上一罪關
    係，而不另為不起訴處分等情屬實，然原告經台南地檢署93
    年度營偵字第1405、1406、1412號起訴侵占部分，嗣既經台
    灣高等法院台南分院95年度上訴字第500號於95年8月31日判
    決原告此侵占部分無罪確定，關於原告以預付訴外人黃清作
    貨款50萬元為由，指示己○○提領現金，侵占貨款50萬元乙
    節即與之不生牽連關係，被害人旭山農場本即得再為刑事告
    訴，故旭山農場於96年3月30日對此再向檢察官提起告訴，
    已難謂其為法所不許。而被告2人於地檢署96年度營他字第
    50號偵查中證述時，雖證稱上開50萬元貨款疑遭原告侵占等
    語，然其係以訴外人己○○事後向其表示50萬元並沒有給黃
    清作，而黃清作通常向農場拿的錢都是匯款沒有現金，且都
    是匯給黃清作的太太吳雅媚，而認為係乙○○當初急需用錢
    而侵占這筆錢等語 (見上開偵查卷第54頁)，核其所述，乃
    係被告根據訴外人己○○所述，及黃清作平日與農場請款之
    習慣所為主觀之推論，並非就原告侵占此筆貨款為直接而客
    觀之證述，應不足認有就自己親自見聞之事實故為虛偽之陳
    述，況該次告訴係以旭山農場名義為之，並經理、監事會議
    決議，並無證據足以證明係被告2人惡意為之，已如前述，
    而本件偵查案件亦經臺灣高等法院檢察署發回續行偵查中，
    尚未終結，原告以此謂被告有虛偽陳述之不法侵權行為，實
    屬無據。
  7.再依旭山農場人事管理規則第4條明定，農場得聘請場長為
    執行首長 ( 見本院訴字卷二第75頁)，而旭山農場聘有場長
    、會計、出納，場長負責所有大、小事，會計負責記帳、出
    納負責給付貨款，會計、出納等由場長管理等情，業據證人
    戊○證稱屬實 (見本院訴字卷二第31頁)，證人丁○○亦證
    稱伊於86至89年曾擔任旭山農場場長，在場長任內關於農場
    款項得動支係由會計將轉讓表、存摺、取款條、轉匯單送給
    伊簽核，沒問題就蓋章後交給理事主席簽名，再交給會計轉
    匯款等情屬實 (見本院訴字卷二第44頁)，故而被告2人於刑
    事案件審理時證稱動支公績金，係由會計填取款條、動支明
    細表，送到場長、理事主席蓋章，依農場規定由出納領錢及
    匯款給場員，會計只管帳，由出納領款等詞，難認其虛偽。
    再參酌訴外人己○○於刑事案件警詢、偵查均供稱係受原告
    指示提領現金，除部分轉匯場員外，均交給原告（見警詢第
    19頁、92年度發查字第3388號偵查卷三第119至120頁、同上
    偵號卷四第116頁）；復於本院刑事庭95年1月4日審理時以
    證人身份結證稱：「（依農場規定不能領現金，你為何還領
    現金？）場長要我怎麼做就怎麼做。我領現金是聽場長指示
    。」、「（六甲鄉農會有三位出納林秀蘭、陳秀春、陳淑靜
    說只有見過你來提款沒有見過別人，而且也建議你要用轉帳
    方式，而你不願意，有何意見？）被告乙○○叫我去領現金
    ，我就去領。」、「（剛才不是回答錢都匯出，怎麼還有二
    百多萬未匯？）我都一直依場長要求提領現金予場長使用，
    最後就無法支付給農民的貨款。」等語（見該次審判筆錄第
    12至15頁）。原告當時擔任訴外人旭山農場之場長，對其所
    屬會計己○○發生侵占公款乙情，未能事先防範，復因訴外
    人己○○於偵、審中指稱係受原告指示提領現金，因而懷疑
    其有與訴外人己○○涉嫌共同侵占之嫌疑，並非毫無憑據，
    不能其後原告經判決無罪確定，即謂被告2人因此懷疑原告
    就侵占旭山農場公款乙節涉有嫌疑等之相關陳述有故意虛偽
    陳述之情節。
  8.至原告主張被告等於旭山農場97年度第1次場員大會上惡意
    隱瞞侵占公款案，已經台灣高等法院台南分院判決其無罪確
    定之事實，公然在4、500名場員在場時，討論原告侵占公款
    案，構成公然侮辱、誹謗、散佈流言等罪云云。然徵之該次
    場員大會於討論事項第六案，固有提請討論關於原告侵占案
    乙節，有該次場員大會紀錄附卷可憑 (見本院訴字卷一第20
    4頁)，然原告涉嫌侵占案件於97年3月6日該次場員大會開會
    時，確實尚有臺南地檢署97年度營偵字第882號、偵字第533
    9號案件在偵查中，而被告並無為原告宣佈被訴之侵占罪已
    經台灣高等法院台南分院95年度上訴字第500號於95年8月31
    日判決原告侵占部分無罪確定事實之義務，渠等未提出已難
    即謂有惡意隱瞞之情，況由該提案討論內容係以因原告前開
    涉嫌侵占案件經提出告訴3年仍未解決，提起大會討論授權
    理事會追究責任事宜，並經該次場員大會決議有關原告前場
    長侵占案請理事會全面清查，如有不法皆得追究其責任，提
    請討論、決議等情觀之，其提案目的顯在於取得場員大會對
    理事會之概括授權，未提出原告上開無罪確定判決之事實，
    實難謂係被告等惡意之隱瞞，況核其內容並無對原告人格、
    尊嚴有貶抑之言語，或刻意為不實之陳述，致影響原告名譽
    等情節，原告以被告於該次場員大會公然討論原告侵占公款
    案，即構成公然侮辱、誹謗、散佈流言等罪云云，顯非有據
    。
五、綜上所述，原告所述既不可採，復未就被告有不法侵害其權
    利之事實，提出積極且有利之證據，其舉證責任未盡，自應
    受不利之判決。從而，原告依民法第184條第1項前段、第19
    5條侵權行為法律關係，請求被告應給付原告精神賠償各150
    萬元，及均自本起訴狀繕本送達之翌日起至清償日止，按週
    年利率百分之5計算之利息，且均應刊登道歉啟事於自由時
    報、聯合報及中國時報三大報紙，刊登於雲嘉南版之頭版，
    以長寬各15公分之版面公告，登報字體為16號字體。登報道
    歉內容為：「本人甲○○、丙○○於民國九十二年至九十七
    年間，就與乙○○君間侵占訴訟案件，未經詳查於法院作證
    時，以不當之言詞攻擊乙○○君，毀損其名譽，特刊此啟事
    ，對乙○○君言詞上之傷害，表達萬分歉意。道歉人台南縣
    旭山合作農場理事主席甲○○、場長丙○○中華民國○○年
    ○月○日。」以回復原告名譽，自無理由，應予駁回。
六、另法院為終局判決時，原則上應依職權為訴訟費用之裁判，
    民事訴訟法第87條第1項定有明文，參酌同法第91條第1項規
    定例外於法院未於訴訟費用之裁判確定其費用額者，第一審
    受訴法院於該裁判有執行力後，始應依聲請以裁定確定之之
    立法意旨，本院自得於本件判決時，一併確定兩造應負擔之
    訴訟費用額。查本件原告起訴主張數項標的，財產與非財產
    合併請求，其應徵收之裁判費為36,700元，加上證人日旅費
    1,424元，共計38,124元應由敗訴之原告負擔。
七、又兩造關於原告是否確實有侵占旭山農場公款涉有刑事侵占
    罪乙節，或部分已經刑事判決確定，或部分尚在偵查中，惟
    本院依上開說明認為本件判決結果已臻明確，原告是否確實
    涉有侵占罪乙節，對本件判決結果並不生影響，兩造關於此
    部分之主張及陳述，本院自無庸再予審酌，至兩造其餘攻擊
    防禦並舉證方法，經本院審酌後，亦認對判決結果無影響，
    爰不再逐一論述，併此說明。
八、據上論結：原告之訴無理由，依民事訴訟法第78條、第87條
    第1項，判決如主文。
中    華    民    國    97    年    12    月    23    日
                  民事第三庭  法  官  高榮宏
以上正本係照原本作成。
如對本判決上訴，須於判決送達後20日內向本院提出上訴狀。
中    華    民    國    97    年    12    月    23    日
                              書記官  陳淑芬


司法院資訊處製作；財團法人民間司法改革基金會備份。
